【裁判字號】    89,台上,7988
【裁判日期】    891228
【裁判案由】    常業詐欺罪
【裁判全文】
最高法院刑事判決                              八十九年度台上字第七九八八號
    上  訴  人  甲○○
                丙○○
                乙○○
右上訴人等因常業詐欺罪案件，不服台灣高等法院台中分院中華民國八十七年十月六
日第二審判決（八十七年度上訴字第二一○○號，起訴案號：台灣苗栗地方法院檢察
署八十六年度偵字第三四○六、三四五四號），提起上訴，本院判決如左：
    主  文
原判決撤銷，發回台灣高等法院台中分院。
    理  由
本件原判決認定：上訴人甲○○並未取得合法醫師資格，竟擅自執行醫療業務，並夥
同上訴人即其妻丙○○，以每月新台幣（下同）八萬元之代價，僱用有合法醫師資格
之上訴人乙○○，共同意圖為自己不法之所有，並基於概括之犯意聯絡，由乙○○向
苗栗縣衛生局申請自民國八十五年五月十七日起，在苗栗縣通霄鎮○○路二十一號開
設桂林診所，再由乙○○於同年五月三十日，向中央健康保險局申請承辦全民健康保
險業務，以桂林診所為全民健康保險特約診所，並自同年六月十六日起受理不特定人
求診。在桂林診所經營期間，由甲○○為張瓊珠、賴婷妤、賴惠珊、古金鳳、林阿純
、李孫美妹等大部分求診病患執行診療業務外，並依甲○○診斷就診病患所認定之病
症處方後，加以填載於病歷表上，以為乙○○之診斷，丙○○則將甲○○及乙○○所
開之處方加以調劑後，付與就診病患，並依乙○○在病歷表所填載之處方，製作處方
資料單據（其中大部分處方單據之診斷人不實，部分處方單據之處方方法不實），據
為桂林診所辦理向中央健康保險局申請醫療給付款，使中央健康保險局陷於錯誤，自
八十五年六月份起至八十六年六月份止，計給付桂林診所申請核撥之醫療給付新台幣
（以下同）二百四十二萬零五百五十四元，上訴人等即依此為常業，而恃以維生，自
足以生損害於中央健康保險局，對全民健康保險給付款管理之正確性。經法務部調查
局苗栗縣調查站查獲，並扣得桂林診所所有供執行醫療業務所用之病歷處方電腦清單
、中英文病歷對照表、病患電話資料、申請全民健康保險費用清單各一本、病歷表二
本等情。因而撤銷第一審之科刑判決，改判依牽連犯（醫師法第二十八條第一項前段
、刑法第二百十六條、第二百十五條、第三百四十條）從一重仍論處上訴人等共同以
犯詐欺罪為常業罪刑（各處有期徒刑一年二月），固非無見。
惟查：(一)有罪之判決書事實一欄，為適用法令之依據，應將法院依職權認定與犯罪構
成要件有關之事項，詳記於事實欄，然後於理由內逐一說明其憑以認定之證據，使事
實與理由兩相一致，方為合法。若事實未有此記載，而理由加以說明，為理由失其依
據；如事實有此記載，理由未予說明，則為理由不備，按諸刑事訴訟法第三百七十九
條第十四款規定，其判決當然為違背法令。原判決事實欄記載上訴人等為桂林診所辦
理向中央健康保險局申請醫療給付款，使該局陷於錯誤，自八十五年六月份起至八十
六年六月份止，計給付桂林診所申請核撥之醫療給付款二百四十二萬零五百五十四元
云云。惟理由內未說明其憑以認定中央健康保險局有無撥付桂林診所醫療給付款二百
四十二萬零五百五十四元之證據及其認定之理由，難謂無證據上理由不備之違法。(二)
科刑之判決書其所宣示之主文，與所載之事實及理由，必須互相適合，否則，即屬理
由矛盾，其判決亦當然違背法令。原判決事實欄並未載明扣得筆記本，然理由及主文
卻明扣案之筆記本係上訴人等所有供犯罪所用之物，應依法予以宣告沒收，亦有事
實與理由及主文矛盾之違法。上訴意旨雖未指摘及此，惟以上為本院得依職權調查之
事項，應認有撤銷發回之原因。另上訴人等行為後刑法第三百四十條已於八十八年二
月三日修正公布，原判決不及比較適用，於法已難謂合。又有罪判決書其宣示之罪名
應與法文相符，方合罪刑法定主義之本旨，本件原判決認定上訴人等成立刑法第三百
四十條之罪，其罪名應記載為「共同以犯詐欺罪為常業」，方符與法文之規定，原判
決主文諭知為「共同常業詐欺」，尤嫌疏漏。案經發回，更審判決時應注意及之。
據上論結，應依刑事訴訟法第三百九十七條、第四百零一條，判決如主文。
中      華      民      國    八十九    年      十二    月    二十八    日
                              最高法院刑事第十二庭
                                  審判長法官  林  增  福
                                        法官  劉  敬  一
                                        法官  楊  商  江
                                        法官  邵  燕  玲
                                        法官  吳  三  龍
      右正本證明與原本無異
                                              書  記  官
中      華      民      國     九十     年       一     月      五      日


司法院資訊處製作；財團法人民間司法改革基金會備份。
